臺灣臺南地方法院民事判決　九十三年度訴字第一○○八號
　　原　　　告　乙○○
　　訴訟代理人　石木婁律師
　　被　　　告　甲○○
右當事人間請求所有權移轉登記事件，經本院於民國九十三年十二月九日言詞辯論終
結日期，判決如左：
  主      文
被告應將坐落台南市○○區○○段第八七０地號，地目建，面積壹佰伍拾平方公尺
，權利範圍萬分之二六０之土地，及同段第八七一地號，地目建，面積玖佰肆拾柒平
方公尺，權利範圍萬分之二六０之土地，及坐落前開土地上，建號八七五號，門牌號
碼台南市○○區○○路一四九之八號一至三樓之建物辦理所有權移轉登記予原告。
訴訟費用由被告負擔。
    事    實
甲、原告方面：
一、聲明：如主文所示。
二、陳述：
（一）原告之子蔣仁曦、蔣仁瑞自民國八十五年應政府之聘赴大陸從事地下工作，於
      八十八年初被捕，判刑五年入獄。被告係蔣仁瑞離婚之妻，因育有子女關係，
      仍藕斷絲連，入獄後每年一次或二次往返大陸探視及子女生活補助費用每月五
      萬元均由政府發給。為使二子蔣仁曦、蔣仁瑞返台後有棲身之所，原告於九十
      一年十月八日委託被告向法院標買坐落台南市○○區○○段第八七○地號、面
      積一百五十三平方公尺、權利範圍萬分之二六○之土地，及同段第八七一地號
      、面積九百四十七平方公尺、權利範圍萬分之二六○之土地，及門牌號碼台南
      市○○區○○路一四九之八號一至三樓房屋（以下統稱系爭房地），拍定價格
      為新台幣（下同）二百八十五萬元，並信託於被告名下。九十二年間原告之子
      蔣仁瑞返台，囑被告將系爭房地辦理產權移轉，被告一再藉故拖延，原告乃於
      九十三年二月十八日以台南郵局水交社第二支局第十一號存證信函催告被告過
      戶系爭房地，被告仍置之不理。
（二）關於系爭房地之資金，原告係於九十一年十月七日由台灣銀行提領七十四萬元
      ，另從泛亞銀行湊足十一萬元，合計八十五萬元交付被告繳納鈞院九十一年度
      執字第一四九三號系爭房地之押標金，系爭房地由被告以二百八十五萬元得標
      買受，並於九十一年十月十四日應繳足尾款二百萬元，原告因資金不足，乃於
      同日經長女蔣憶春由渠設於聯邦銀行帳戶，轉入被告設於世華銀行永康分行之
      帳戶一百九十九萬七千元，其餘不足之三千元由原告補足，被告未付分文，足
      見系爭房地確由原告出資所購，信託登記被告名下。被告除承認銀行匯兌外，
      否認領到原告於泛亞銀行湊足之上開十一萬元，但被告於答辯狀自陳：「系爭
      房地，雖係原告出資八十五萬元押標金、嗣後由蔣憶春帳戶匯入一百九十九萬
      七千元；惟其餘不足之三千元及房地過戶之契稅等費用，均係被告支付。」由
      此以觀，被告供述關於支付款項部分前後不一，難以採信。現被告無意歸還，
      爰以起訴狀繕本之送達為解除信託意思表示之通知，並求為判決如訴之聲明。
（三）原告之子蔣仁曦、蔣仁瑞在大陸為政府從事蒐集情報之工作不幸被捕，被告知
      悉逕向國安局毛遂自薦，並虛稱原告已高齡及智識程度無力至大陸處理官司及
      營救事宜，且與蔣仁瑞感情正復合中，致國安局誤信並將安家費委由被告全權
      處理，被告卻向原告諉稱安家費共五萬元，每家二萬五千元安家費，俟蔣仁瑞
      返台之後，從國安局知悉每家安家費各為五萬元，被告溢領蔣仁瑞安家費一百
      四十萬元，事情經揭穿之後，被告在不情願之下吐出一百四十萬元。而購買系
      爭房地的錢是長子蔣仁曦在大陸坐牢，國家發給他每月五萬元的賣命錢，蔣仁
      瑞的賣命錢所得，早已為被告領了四年八個月，合計三百二十八萬元，被告竟
      好意思說生活清苦。又蔣仁曦身有殘障，原告沒有理由將三樓透天送給已離開
      蔣家十年以上的媳婦，被告兼營法拍屋業務，只不過委託其辦理，被告稱：「
      蔣仁曦台灣除籍，不能過戶，暫寄在她的名下，待他返台後，再行移轉。」既
      是兒媳，不疑有他，故原告只不過委託被告辦理，原告目前尚住在公家宿舍裡
      ，每年還要還債，並無將系爭房地贈與被告的理由。
（四）被告於答辯狀稱：蔣仁瑞積欠之金錢包括南山人壽之保險費二十二萬六千五百
      十二元、健保費一萬九千三百二十八元、代償趙媽媽欠款十五萬元（另加利息
      一萬一千二百五十元）、代償邱銘莊欠款五萬元、代償何富美欠款四十萬元、
      離婚協議時約定每月二萬元生活費，以十二年計算，共一百四十四個月，約計
      二百八十八萬元。查蔣仁瑞遭羈押四年七個月，實領國安局之安家費計三百五
      十三萬元，究竟誰欠誰之債務即可一目瞭然，設若蔣仁瑞有積欠被告債務，亦
      可俟系爭房地所有權移轉於蔣仁瑞之名下之後，再據以訴請清償。被告一再強
      調蔣仁瑞虧欠被告許多，此為渠之間私人情感之糾葛，與原告及蔣仁曦無關。
      原告與蔣仁曦既無虧欠被告，自無將系爭房地彌補與被告之理。
（五）本件為何寄託於被告名下，其原因如下：(一)蔣仁曦、蔣仁瑞當時在台灣已無戶
      籍；(二)蔣憶春正在購屋計劃中，恐影響貸款，原告長女蔣憶春夫妻均為公教人
      員，九十一年十月間尚未購置房屋，依據公務人員住宅及福利委員會規定輔購
      住宅優先次序以計點核算，其中一項即規定本人及配偶無自用住宅以四十點核
      計，斯時蔣憶春將要購買，故婉拒以渠名下購買，蔣憶春房屋購買日期為九十
      二年十一月十二日，並以其夫廖家丞名義購買；(三)蔣延齡恐受分期付款之累；
      (四)原告於大陸育有一子，如有不測，怕他來台爭產；在無可奈何之下，得二女
      同意，不得已只好暫寄被告名下。被告從事法拍業務，欣然同意，被告雖為離
      婚之媳，以平日觀察並無可慮之處，而原告雖任教職，但不懂寄託法令，本擬
      請被告寫出保證，但為尊重被告自尊，故未提出，才有今日之事端。原告於二
      子被捕時早已退休，專心赴大陸，暫住廣州友人家，了解出事原因，聘律師，
      要求見面，奔走廣州、福建二地，原告長於大陸，住過廣州，難道能力不及未
      見過世面在台灣長大的被告？被告念在兩個子女，為前夫探監，道義使然。蔣
      仁瑞返台後，眼見復合無望竟然借取法令空隙，見財起義，單方面要求價值二
      百餘萬元作為補償，於理不合。被告稱：四年四月共領二百多萬元，此數只是
      安家費，另有三節慰問金，端午及中秋各五萬元，春節七萬五千元，四年合計
      七十萬元，另加九十二年春節、端午共十二萬五千元，總計八十二萬五千元。
（六）原告於買受系爭房地時，稱要留給小孩子，所言小孩子，係指蔣仁曦、蔣仁瑞
      ，並非指被告之子、原告之孫。原告及子女均無立足之地，何能顧及第三代子
      孫。又保證金七十四萬元，被告向原告報領八十五萬元，其中賺取差價十一萬
      元。法拍價二百七十八萬二千元，亦虛報為二百八十五萬元。日前蔣仁瑞返台
      ，被告曾說房子是被告所買，原告為了求證，曾到被告家訪談，而被告在房內
      避不見面，被告預知原告不見不散之心態，才與被告之母、妹出來亂吵一通，
      原告當時問：到底房子是你買的，還是我買來補償你的？被告說：蔣仁瑞欠我
      的錢，只要他還我錢，我就過戶給他。這句話說的夠清楚，其中沒有一句話提
      到原告贈與給被告。
（七）原告向蔣憶春借貸一事，業經蔣憶春作證確認，當時被告在庭未異議。九十三
      年十一月二十五日被告辯稱是向蔣憶春所借，若所言屬實，則為何要原告還債
      ？被告送回權狀，不是安撫，而是自認非己所有，才親自送回，被告經不起母
      親及妹妹唆使，認為不拿白不拿，在錢的誘惑下，加以復合無望，將心一橫，
      乃將權狀作為籌碼。
三、證據：提出台南郵局水交社第二支局九十三年二月十八日第十一號存證信函、聯
    邦銀行存摺封面及存摺明細、土地登記謄本、建物登記謄本、錄音譯文各一件為
    證，並聲請訊問證人蔣憶春。
乙、被告方面：
一、聲明：原告之訴駁回。
二、陳述：
（一）系爭房地並非信託登記於被告名下，而係原告出資贈與被告：原告之子蔣仁瑞
      係被告前夫，雙方於八十一年七月十七日協議離婚。當時約定雙方所生長女蔣
      玒秀及腹中未出生之嬰兒歸被告監護，蔣仁瑞每月應給付被告二萬元，作為母
      女生活費。被告與蔣仁瑞離婚之原因，係蔣仁瑞當時精神壓力大而由蔣仁瑞提
      出離婚，雖被告已懷第二胎尚未生產，在顧及蔣仁瑞之感受下，猶忍耐成全，
      實屬悲苦萬分。而蔣仁瑞在離婚後，並未依約給付每月之二萬元生活費，全賴
      被告含辛茹苦扶養孩子。蔣仁瑞雖對被告及孩子們不負責任，然被告認為畢竟
      孩子姓「蔣」，血緣關係不能就此斷卻，仍與曾為公公之原告保持往來。八十
      八年初，蔣仁瑞及渠兄蔣仁曦因在大陸為政府從事收集情報之工作被捕。當時
      以原告之高齡及智識程度，根本無力至大陸處理官司及營救事宜。被告為了二
      名兒女及原告，在原告之託付下，隻身前往大陸處理官司及營救事宜，其間出
      入大陸十數次。在處理蔣家兄弟事宜時，被告全心全意只希望達成任務，一介
      弱女子之努力，換來蔣家兄弟二人免於被判重刑之結果，如非被告之努力，被
      查獲從事間諜工作之蔣家兄弟二人豈可能僅被判如此輕之刑期？被告為了此事
      ，心力交瘁，連在台灣之工作都沒了。
（二）嗣九十一年間，因被告當時從事購買法拍屋之工作，原告興起欲購買房屋供蔣
      仁瑞大陸服刑完回台後居住之處所，故委託被告代為尋找適合之法拍屋，被告
      因此覓得系爭房地。因蔣仁瑞虧欠被告許多（含南山人壽之保險費二十二萬六
      千五百十二元、健保費一萬九千三百二十八元、代償趙媽媽欠款十五萬元及加
      利息一萬一千二百五十元、代償邱銘莊欠款五萬元、代償何富美欠款四十萬元
      、離婚協議時約定每月二萬元生活費，自八十一年離婚迄今，如以十二年計，
      共一百四十四個月，約二百八十八萬元），原告亦認蔣家確實虧欠被告許多，
      因而在標購系爭房地時即言明將所有權登記在被告名下以為彌補，惟被告應無
      償供蔣仁瑞及蔣家人使用居住該房屋。系爭房地保證金七十四萬元是原告所出
      ，另尾款二百零四萬二千元，其中一百九十九萬七千元是蔣憶春匯到被告之世
      華銀行帳戶，不足四萬五千元是被告所支付。本件訟爭之初，因時隔一段日子
      ，加以被告心煩，未回頭詳查，並非前後供述有所矛盾，原告稱被告未付分文
      云云，被告鄭重否認。
（三）系爭房地之價款雖大部份為原告出資，惟兩造間並非信託，亦非借名登記，而
      是贈與性質。原告及其女兒蔣憶春，並非不能置產之人，如其當初之意是為了
      待蔣家兄弟回台可居住及將所有權登記予蔣仁瑞，大可以自己或女兒名義投標
      ，並登記自己或女兒為所有權人，何須登記被告名下？況被告與蔣仁瑞早已離
      婚，原告為何仍以法律上已無任何關係之被告名義標購？實則系爭房地之相關
      稅捐，均係被告繳納，益證被告確係所有權人。奈原告因年事已高，性格多變
      且脾氣不好，常常反覆無常。系爭房地之權狀原由被告持有，原告於蔣仁瑞回
      國後，不顧當初之承諾及所有權屬於被告之事實，常藉故發脾氣，要求被告交
      出權狀，被告唯恐原告動氣傷身，於今年二月間交付權狀以為安撫。惟被告交
      付權狀之舉，並非承認所有權人為原告。
（四）原告起訴主張系爭房地是信託被告名下，惟依信託法第一條規定：「稱信託者
      ，謂受託人將財產移轉或為其他處分，使受託人依信託本旨，為受益人之利益
      或為特定之目的，管理或處分信託財產之關係」。然查：(一)系爭房地係原告贈
      與被告，並非信託。(二)原告所謂信託，其目的為何？(三)原告與其女蔣憶春、蔣
      延齡等人，均非不能買受不動產之人，倘原告當初係為了將來房地過戶予蔣仁
      瑞之目的，應以自己或女兒名義登記，毋須登記在被告名下。
三、證據：提出離婚協議書、出入境簽證紀錄、存摺明細影本各一件為證。
丙、本院依職權調閱九十一年度執字第一四九三四號民事執行卷宗。
    理　　由
一、原告起訴主張：其子蔣仁曦、蔣仁瑞應政府之聘赴大陸從事地下工作，於八十八
    年初被捕，判刑五年入獄。被告係蔣仁瑞離婚之妻，二人仍藕斷絲連，入獄後每
    年一、二次往返大陸探視，另子女生活補助費用每月五萬元均由政府發給。為使
    二子蔣仁曦、蔣仁瑞返台後有棲身之所，其於九十一年十月八日委託被告向法院
    標買系爭房地，拍定價格為二百八十五萬元，因蔣仁曦、蔣仁瑞當時在台灣已無
    戶籍，蔣憶春正計劃購屋，恐影響貸款；蔣延齡恐受分期付款之累，且原告於大
    陸育有一子，如有不測，怕他來台爭產，在無可奈何之下，只好暫寄被告名下。
    關於資金部分，原告係於九十一年十月七日由台灣銀行提領七十四萬元，另從泛
    亞銀行湊足十一萬元，合計八十五萬元交付被告繳納鈞院九十一年度執字第一四
    九三號系爭房地之押標金，系爭房地由被告以二百八十五萬元得標買受，並於九
    十一年十月十四日應交足尾款二百萬元，原告因資金不足，乃於同日經長女蔣憶
    春由渠設於聯邦銀行帳戶轉入一百九十九萬七千元於被告設於世華銀行永康分行
    之帳戶，不足之三千元由原告補足，被告未付分文，足見系爭房地確由原告出資
    所購，信託被告名下。九十二年間蔣仁瑞返台，囑被告應將系爭房地辦理移轉登
    記，被告一再藉故拖延，其乃於九十三年二月十八日以台南郵局水交社第二支局
    第十一號存證信函催告被告過戶系爭房地，被告仍置之不理，爰以本件起訴狀繕
    本送達，為解除信託意思表示之通知，並請求被告將系爭房地辦理所有權移轉登
    記與原告所有。
二、被告則以：原告之子蔣仁瑞係伊前夫，雙方於八十一年七月十七日協議離婚，約
    定雙方所生長女蔣玒秀及被告腹中未出生之嬰兒歸被告監護，蔣仁瑞每月應給付
    伊二萬元作為生活費，而蔣仁瑞在離婚後未依約給付生活費，全賴被告扶養，然
    被告仍與原告保持往來。八十八年初，蔣仁瑞、蔣仁曦因在大陸從事蒐集情報工
    作被捕，以原告之高齡及智識程度無力至大陸處理官司及營救，伊在原告託付下
    隻身前往大陸處理，其間出入大陸十數次，換來蔣家兄弟二人免於被判重刑之結
    果。嗣九十一年間，因被告當時從事購買法拍屋之工作，原告欲購買房屋供蔣仁
    瑞大陸服刑完回台後居住之處所，故委託被告代為尋找適合之法拍屋，被告因此
    覓得系爭房地。因蔣仁瑞虧欠被告許多，原告亦認蔣家確實虧欠被告，因而在標
    購系爭房地時即言明將所有權登記在被告名下以為彌補，惟應無償供蔣仁瑞及家
    人使用居住。系爭房地之保證金七十四萬元是由原告出資，嗣由蔣憶春帳戶入
    一百九十九萬七千元，其餘不足之四萬五千元及過戶之契稅等費用均係被告支付
    。系爭房地之價款雖大部分為原告出資，然兩造間是贈與性質。如原告當初之意
    是為了待蔣家兄弟回台可居住及將所有權登記予蔣仁瑞，大可以自己或女兒名義
    投標，並登記自己或女兒為所有權人，何須登記被告名下？實則系爭房地之稅捐
    均係被告繳納，益證被告確係所有權人。系爭房地之權狀原由被告持有，原告於
    蔣仁瑞回國後，常藉故發脾氣，要求交出權狀，伊唯恐原告動氣傷身，於今年二
    月間交付權狀以為安撫。惟被告交付權狀之舉，並非承認原告為所有權人等語，
    資為抗辯。
三、查系爭房地原為訴外人林清香所有，嗣經本院九十一年度執字第一四九三四號強
    制執行拍賣，定於九十一年十月八日進行第二次拍賣，保證金為七十三萬九千元
    ，拍賣之最低底價為二百四十六萬四千元，經被告以二百七十八萬二千元得標，
    並於九十一年十月八日繳納七十四萬元，及於九十一年十月十四日繳納二百零四
    萬二千元等情，業據本院調閱上開執行卷宗，有土地登記謄本、民事強制執行案
    款收據各二件、建物登記謄本、強制執行事件投標書各一件為證，上開事實堪以
    認定；原告主張系爭房地之拍定價額為二百八十五萬元，核與前述強制執行卷宗
    內附之強制執行事件投標書所載價額不符，原告此部分之主張，尚不可採。次查
    ，原告主張系爭房地係其所出資，被告分文未出，並於拍得系爭房地後信託登記
    被告名下，此為被告所否認，並以前揭情詞置辯，是本件應審酌者為系爭房地是
    否全為原告所出資？及系爭房地登記於被告名下之法律關係為何？以下分別就此
    審酌。
四、系爭房地是否全為原告所出資：
（一）原告主張系爭房地之資金係由其於九十一年十月七日自台灣銀行之帳戶提領七
      十四萬元，並自泛亞銀行提領十一萬元，湊足八十五萬元交付被告作為保證金
      ，嗣由其女蔣憶春於九十一年十月十四日匯款一百九十九萬七千元至被告帳戶
      ，餘款三千元則由其補足等情，固據提出活期儲蓄存款存摺、聯邦銀行綜合存
      款存摺各一件，惟查系爭房地於九十一年十月八日拍賣，保證金為七十三萬九
      千元，是被告於九十一年十月八日投標時，僅需繳納保證金七十三萬九千元即
      得參與投標，若如原告主張系爭房地之拍賣價金為其所出資，則原告就保證金
      部分僅需給付七十三萬九千元，其主張給付八十五萬元，較系爭房地拍賣所定
      之保證金高出十一萬一千元，並無此必要，參以依原告所提台灣銀行存款存摺
      明細所載，其於九十一年十月七日轉帳七十四萬元，且被告於九十一年十月八
      日亦係繳納七十四萬元作為保證金，而原告主張另給付十一萬元，既為被告所
      否認，原告復無證據足資證明，堪認原告於九十一年十月八日應係給付七十四
      萬元予被告。
（二）原告次主張其女蔣憶春於九十一年十月十四日自聯邦銀行帳戶轉帳一百九十九
      萬七千元至被告之帳戶，餘款三千元由原告補足等語，並提出聯邦銀行存款存
      摺明細一紙為證，被告就蔣憶春轉帳一百九十九萬七千元一節固不否認，惟否
      認收受原告給付之三千元；查系爭房地之拍賣價額為二百七十八萬二千元，扣
      除已繳納之保證金七十四萬元，及蔣憶春所轉帳之一百九十九萬七千元，尚不
      足四萬五千元，此與原告所述之尾款尚餘三千元，有所出入。原告縱欲補足尾
      款，亦應全額補足，殊無僅補其中少部分尾款之理，原告主張，堪可存疑。且
      原告主張另給付三千元予被告，並無證據以為證明，其就此主張，自難採信。
（三）至蔣憶春轉帳一百九十九萬七千元予被告之帳戶之法律關係，原告主張係其向
      蔣憶春所借，被告始則辯稱：「原告要向蔣憶春借，我問她方不方便，如果不
      方便我可以向代書借。」嗣又稱：「是我向蔣憶春借，當時我借二百萬元，她
      說只有一百九十九萬七千元。」（見九十三年十一月十一日筆錄）後又改稱：
      「我跟蔣憶春說要買房子錢不夠，原告說要向蔣憶春借。」「是我打電話借的
      ，是原告叫我打電話借的。」（見九十三年十二月九日筆錄）足見被告就該筆
      款項究是何人所借，所述不一。惟參諸被告自承伊並未償還該筆款項予蔣憶春
      （見九十三年十二月九日筆錄），更坦承：原告說要還該款項（見九十三年十
      一月十一日筆錄）。惟蔣憶春為原告之女兒，份屬至親，而被告與原告之親屬
      關係，業因被告與蔣仁瑞離婚而消滅，縱有情份，依常理亦不至親過父女。若
      被告所述該筆款項係伊所借，原告願意代為償還一節為真，則原告對至親之女
      兒仍知遵守法律上之償還義務，而對於法律上已無親屬關係之被告，卻願代為
      清償所借之款項使之免除法律上之清償義務，其顯然過於厚待被告，而不合理
      。況被告既與蔣仁瑞離婚，蔣憶春是否仍願借貸高額款項予被告，尤非無疑；
      反之，原告為蔣憶春之父，基於親情、血緣之信賴，蔣憶春借貸予原告，實人
      之常情。以此，由原告主張該款項係其所借，及被告自承原告償還該筆款項之
      事實觀之，蔣憶春所轉帳之一百九十九萬七千元，應係原告向蔣憶春所借。則
      關於系爭房地投標之尾款，其中一百九十九萬七千元亦應認係原告所出資。
五、關於系爭房地之投標價額二百七十八萬二千元由原告出資二百七十三萬七千元，
    已如前述，佔投標價額之百分之九十八。則原告於出資標得系爭房地後，登記於
    被告名下，其法律關係為何，關涉原告請求被告辦理所有權移轉登記有無理由，
    茲認定如下：
（一）被告辯稱：因蔣仁瑞於八十八年初在大陸從事蒐集情報工作被捕，伊十數次隻
      身前往大陸營救及處理官司，且蔣仁瑞於離婚後未依約給付扶養費，共積欠二
      百八十八萬元扶養費，及由伊代償債務八十五萬七千零九十元，原告為彌補被
      告乃將系爭房地登記伊名下等語。查：蔣仁瑞於八十八年間因於大陸從事情報
      工作被捕，經被告多次前往大陸營救等情，此為兩造所不否認，並據被告提出
      護照、台胞證各一件為證，惟查原告主張被告蔣仁瑞被捕後，自國安局領取三
      百多萬元之安家費，被告則承認安家費每月約五萬元，共領取四年四個月，共
      約領取安家費二百六十萬元，並坦承前後三年領取每年三節慰問金，包括端午
      、中秋慰問金各五萬元，及春節慰問金七萬五千元，則被告所領取之慰問金達
      五十二萬五千元，若與安家費合計，被告自承於蔣仁瑞被捕後自國安局所領之
      安家費及慰問金約三百十二萬五千元；況被告雖多次出入大陸營救蔣仁瑞，然
      被告每次出入大陸均由國安局支付五萬元，此為被告所自承，是被告自國安局
      所領取之款項，實已足以支應被告之家庭生活所需，及出入大陸之開銷，原告
      似無將系爭房地再予登記被告名下以為彌補之必要。至被告所辯蔣仁瑞於離婚
      後未依協議給付每月扶養費二萬元，及伊代蔣仁瑞償八十五萬七千零九十元債
      務等情，然被告所辯蔣仁瑞未給付扶養費，及伊代償債務等情，縱然屬實，亦
      屬被告與蔣仁瑞之糾葛，原告自無必要心生虧欠；是就動機而言，原告並無購
      屋贈與被告之可能。
（二）且查原告所出之款項，其中一百九十九萬七千元為原告向蔣憶春所借，已如前
      述，顯見原告資力不豐，參以兩造於法律上已無親屬關係，則原告於本身財力
      不足之狀況下，是否願向自己女兒貸款購屋後贈與於法律上無親屬關係之被告
      ，即非無疑。何況原告尚有子蔣仁瑞、蔣仁曦，及女兒蔣憶春、蔣延齡，而蔣
      仁曦罹患小兒痲痺，領有中度肢障殘障手冊，有原告所提殘障手冊附卷供參，
      且為被告所是認，則原告對身體殘障，且份屬父子之蔣仁曦，自有優先照顧之
      必要，豈有反將系爭房地贈與被告之理？況蔣憶春任職於行政院國軍退除役官
      兵輔導委員會台北榮民總醫院，而於九十一年間申辦中央公教人員自購住宅貸
      款，此有原告所提中央公教人員自購住宅貸款受配名冊一紙附卷可稽，則原告
      自無對仍需申辦住宅貸款之女兒視而不見，反將向蔣憶春借款拍得之系爭房地
      贈與被告之理，被告主張系爭房地系原告贈與被告，於情於理，均有未合。
（三）參以被告始則於九十三年八月二十六日答辯狀中自承原告購買系爭房地係欲供
      蔣仁瑞大陸服刑完回台後居住之處所，卻又主張原告將系爭房地贈與被告，伊
      此部分之主張，顯然矛盾。且系爭房地於得標後，自始均由原告居住，又關於
      房屋稅之繳納，第一次係由被告繳納，第二次則由原告所繳，此為兩造所不爭
      執，依理，若原告確有居住使用系爭房地之必要，何必又將系爭房地贈被告？
      而系爭房地若確已贈與被告，豈有反由贈與人繳納房屋稅之理？被告雖又辯稱
      ：原告係要將系爭房地留給孫子，而掛名被告名下等語，然依被告所述，原告
      儘可直接以其孫即被告之子為投標人，並登記於其孫名下即可，如此可免生爭
      執，又可免將來辦理移轉登記時及再次繳納稅捐之繁瑣，被告就此所述，實難
      想像。加以被告前既稱原告購買系爭房地係欲供蔣仁瑞居住之用，卻又稱係要
      留給孫子，伊前後所辯，亦有不符。況被告辯稱原告購買房地係欲供蔣仁瑞居
      住，已可見蔣仁瑞並已棲身之處，則原告在至親之子蔣仁瑞尚無棲身之處時，
      更無捨近求遠，將系爭房地贈與被告，以供將來留予孫子之理。
（四）依前所述，被告辯稱系爭房地係原告贈與被告一節，為不可採，且原告於拍得
      系爭房地時，其子蔣仁曦、蔣仁瑞身陷大陸牢獄，加以戶口均已除名，此為兩
      造所不爭執，故事實上無從將系爭房地登記蔣仁曦、蔣仁瑞名下；而蔣憶春於
      當時欲申辦住宅貸款，已如前述，依原告所提九十一年度中央公教人員輔助購
      置住宅貸款申請書填寫說明書內關於計點標準，其中本人、配偶及未婚之未成
      年子女有一戶之自有住宅者，以三十點計，本人、配偶及未婚之未成年子女有
      二戶之自有住宅者，以十點計，顯見關於申購住宅貸款者，其本人、配偶、未
      成年子女有無自有住宅，影響點數之計算甚鉅；再參原告所提行政院國軍退除
      役官兵輔導委員會台北榮民總醫院九十一年十月二十一日北總總字第０九一０
      ０一一七一一號函所示：「．．．研商九十一年度中央公教人員輔助購置住宅
      貸款貸與之最低積點標準會議決議，本年度最低獲貸積點為六十三點。」及依
      原告所提中央公教人員自購住宅貸款受配名冊所載，蔣憶春九十一年之積點為
      六十三點，足見系爭房地若登記予蔣憶春名下，必將影響渠積點，致無法申購
      住宅貸款。而依原告所提輔助購置住宅貸款申請書所載，原告為十五年十一月
      七日生，年歲已高，將來不免有繼承登記及遺產稅之問題；再參被告從事法拍
      工作，此為兩造所是認，是原告未將所出資購置之房地登記予其本人或蔣仁曦
      、蔣仁瑞、蔣憶春，或另一女蔣延齡所有，反登記於從事法拍屋工作之被告名
      下，實屬合理。
六、綜合前述，依原告之主觀動機、客觀之經濟條件、家庭成員狀況，原告均無將系
    爭房地贈與被告之可能，再參系爭房地自始係由原告居住，且第二次之房屋稅亦
    由原告繳納等情事觀之，原告將系爭房地登記被告名下，並無贈與被告之意。至
    原告主張兩造成立信託契約，惟信託契約係雙方約定由委託人授與受託人超過經
    濟目的之權利，但僅許可其於經濟目的範圍內行使權利之法律行為。（最高法院
    九十三年度台上字第六三九號判決參照）故信託乃委託人為自己或第三人之利益
    ，以一定財產為信託財產，移轉於受託人，由受託人管理或處分，以達成一定經
    濟上或社會上之目的之行為。受託人不僅就信託財產承受權利人之名義，且須就
    信託財產依信託契約所定內容為積極之管理或處分。（最高法院八十九年度台上
    字第一一一九號判決參照）信託契約之受託人須就信託財產，依信託契約所定內
    容為積極的管理或處分。並非將自己之財產，以他人名義登記時，雙方之間當然
    即有信託關係存在。（最高法院九十一年度台上字第一八七一號判決參照）此與
    借名登記，係約定一方所有應經登記之財產以他方為登記名義人者不同。（最高
    法院九十二年度台上字第一二六三號、九十三年度台上字第六三九號判決參照）
    本件原告僅以其拍得之系爭房地，名義上登記於被告名下，惟始終由原告居住，
    被告則自始未負管理、處分之義務，該不動產之管理、使用，仍由原告自行辦理
    ，自與信託契約之要件不符，而為單純之借名登記契約。原告主張兩造之法律關
    係為信託契約，自有未合。惟法院應依職權為法律之適用，不受當事人所陳述法
    律上見解之拘束。本件原告已清楚表明其請求之原因事實，主張其係借被告之名
    義為「信託」登記，該「信託」已經解除，而請求被告移轉系爭房地。其就本事
    件權利義務之發生、消滅已為事實上及法律上陳述，法院即應依職權為法律之適
    用。再本件原告並無因依法不得取得系爭土地始藉被告名義取得，亦無為逃避強
    制執行而以被告名義登記，原告僅係因本身年事已高，及子蔣仁瑞、蔣仁曦身陷
    牢獄，且已除戶，蔣憶春有申辦住宅貸款之必要，加以被告任法拍屋之工作，故
    借被告之名辦理登記，其目的並無違反強制、禁止規定或悖於公序良俗，其原因
    亦不能認為不正當，不發生無效之情形。本件純粹係借名登記，依訂約當時具體
    之情形觀察，並非信託契約，當事人之真意，係原告將其出資買受之系爭房地，
    登記於被告名下，而管理、使用仍屬於原告之無名契約，其契約著重在當事人間
    之信任關係，並無不法，理由正當，應屬合法有效之契約，性質與委任契約類同
    ，應類推適用委任關係終止、消滅之規定，不因原告將契約名之為信託契約，而
    影響該借名登記契約終止或消滅與否之判斷。按當事人之任何一方，得隨時終止
    委任契約。民法第五百四十九第一項定有明文。本件原告主張依起訴狀繕本之送
    達為通知解除信託之意思，核其真意，應係為終止契約之意思，而誤載為解除契
    約。依前所述，原告既得合法終止契約，則於起訴狀繕本送達被告即九十三年八
    月五日，即生終止之效力。從而，則原告於契約終止後，請求被告將系爭房地之
    所有權移轉登記與原告，為有理由，應予准許。
七、本件法律關係已臻明確，至兩造就被告自國安局所領取之安家費及三節慰問金數
    額究為多少，及被告抗辯原告之子蔣仁瑞積欠被告八十五萬七千零九十元，及扶
    養約二百八十八萬元等情，均不足以影響本件法律關係之認定，自無再予審酌之
    必要，附此敘明。
八、結論：本件原告之訴為有理由，依民事訴訟法第七十八條，判決如主文。
中　　　華　　　民　　　國　　九十三　　年　　 十二 　　月　　二十三　　日
                                臺灣臺南地方法院民事第四庭
~B法　　　官　林富郎
右為正本係照原本作成
如對本判決上訴，須於判決送達後廿日內向本院提出上訴狀
中　　　華　　　民　　　國　　九十三　　年　　 十二 　　月　　二十三　　日
~B法院書記官　卓春成
